---
title: "Sceleton"
bibliography: references.bib
link-citations: yes
csl: https://raw.githubusercontent.com/citation-style-language/styles/master/apa.csl
editor_options: 
  chunk_output_type: console
---

```{r echo=FALSE}
knitr::opts_chunk$set(fig.align = "center")
ggplot2::theme_set(ggplot2::theme_minimal())
```

![]()

# Pakete 
Alle Berechnungen und Abbildungen können wir mit unseren [Standardpaketen](pakete.html) durchführen. Wir benötigen das `tidyverse` zum Data Wrangling und zur Visualisierung der Daten. `haven` benötigen wir für den Import von SPSS-Dateien und `rstatix` für statistische Analysen. Wenn man sich den Import und das Bereinigen der Daten sparen möchte (Schritte, die man dennoch üben sollte), findet man die Daten auch im Paket `costatcompanion`.

```{r message=FALSE}
library(tidyverse)
library(haven)
library(rstatix)
library(costatcompanion)
```

```{r echo=FALSE}
library(patchwork)
```

# Beispiel
## Klassisch
### Voraussetzungen
### EDA
### Durchführung
### Berichten

## Robust
### Voraussetzungen
### EDA
### Durchführung
### Berichten

## Non-parametrisch
### Voraussetzungen
### EDA
### Durchführung
### Berichten


# Aus der Praxis
## Klassisch
### EDA
### Durchführung
### Berichten

## Robust

## Non-parametrisch


# Literatur

```{r echo=FALSE}
remove(list = ls())
```